最高法院民事判決　　　　　　　　　　　　　　　九十三年度台上字第二四二九號
　　上　訴　人　日盛證券股份有限公司
　　法定代理人　蔡淑媛
　　上　訴　人　甲○○
　　共　　　同
　　訴訟代理人　吳光陸律師
　　被 上訴 人　乙○○
　　訴訟代理人　謝協昌律師
右當事人間請求侵權行為損害賠償事件，上訴人對於中華民國九十二年六月十日台灣
高等法院第二審更審判決（九十一年度重上更(一)字第九二號），提起上訴，本院判決
如下：
    主  文
原判決廢棄，發回台灣高等法院。
    理  由
本件被上訴人主張：伊於民國八十二年二月十七日至上訴人日盛證券股份有限公司（
下稱日盛公司）辦理股票交易開戶手續，惟並未攜帶開戶所需之印鑑章，代為辦理手
續之日盛公司助理營業員即另一上訴人甲○○因而請伊先在相關文件包括委託買賣證
券受託契約、證券集中保管帳戶申請書及印鑑卡上簽名，並告知翌日再補蓋印章。翌
日，伊至日盛公司補蓋印章，甲○○竟趁伊交付印章託其代辦開戶用印手續之際，以
其自行偽刻之伊印章作為開戶留存之印鑑，並建議辦理免交割手續，致伊無從察覺留
存於日盛公司之印章係偽刻，且日盛公司亦未依規定將證券集中保管存摺（下稱集保
存摺）交予伊，而交予甲○○使之有可趁之機。自八十二年起，即以上開偽刻之印章
及冒領之集保存摺，陸續冒領伊股票盜賣，迨至八十六年七月七日，伊因賣出股票之
款項未匯入伊帳戶，經查詢始發現甲○○前揭犯行。法院並判處甲○○罪刑確定在案
。甲○○故意不法之行為，致伊受有新台幣（下同）四千零十萬三千五百元之損害，
自應賠償，而日盛公司係甲○○之僱用人，對於甲○○利用職務之便，冒領伊股票盜
賣，亦應與甲○○就伊上開所受損害負連帶賠償責任等情。爰依民法第一百八十四條
第一項前段及第一百八十八條第一項前段之規定，求為命上訴人連帶給付四千零十萬
三千五百元及自起訴狀繕本送達翌日起算法定遲延利息之判決（被上訴人超過上開本
息之請求，經第一審判決其敗訴後，未據其聲明不服）。
上訴人則以：上訴人甲○○雖經刑事法院判處罪刑確定，但刑事判決所認定之事實，
非當然有拘束民事訴訟判決之效力，甲○○並未偽刻被上訴人之印章，該刑事判決認
定之事實有諸多不符經驗法則之處。又被上訴人主張案發時應有之股票種類及數量，
係事後憑空虛構，並未舉證證明之，其所受損害應以甲○○領回之三十六筆股票為準
等語，資為抗辯。上訴人日盛公司另又辯稱：甲○○係向被上訴人借貸股票出賣，即
令非借貸而係盜賣，亦與甲○○執行職務無關，伊自無庸負僱用人之責任。況被上訴
人將印章及集保存摺一併交與甲○○保管，依被上訴人於開戶時簽署之知會書，亦應
由被上訴人自行承擔股票遭盜領或盜賣之風險，或應負與有過失之責任等詞。
原審維持第一審所為上訴人敗訴判決，駁回其上訴，係以：查冒領股票盜賣，除持有
集保存摺外，尚須加蓋原留存之印鑑，始能得逞，此為眾所週知之事實。上訴人甲○
○既自認冒領股票盜賣，且由甲○○於偵查中供述：開戶資料上半部係伊書寫，簽名
則由被上訴人本人所簽，被上訴人簽名後，伊拿給劉小姐開戶等語以觀，被上訴人主
張其於開戶時未帶印鑑章，僅在開戶資料上先簽名，亦非無稽，至上訴人日盛公司營
業員劉衍念於偵查中證稱：當時有蓋章一語，則與被上訴人及甲○○所述開戶當天僅
簽名之情節不符，尚難為被上訴人不利之認定。又觀之交割憑單、賣出報告書及委託
書上所蓋之印章，有被上訴人於盜賣案發後申請變更之新印鑑（大章）及原留存之印
鑑（小章），而大章係蓋在正常位置，小章則蓋在大章左側或右側，衡諸常情，既蓋
大章已生效力，即無須再於大章旁另蓋小章，足見被上訴人誤認大章為印鑑，不知小
章為印鑑。準此，上開小章應係甲○○所偽刻並蓋在印鑑卡上，日後再持以盜領及盜
賣股票，甲○○因而亦被判處罪刑確定在案，被上訴人主張甲○○應負侵權行為損害
賠償責任，即屬有據。次查甲○○於八十二年間固僅為助理業務員即助理營業員，至
八十五年七月八日始經測驗合格取得業務員即營業員之資格，然依證券商負責人與業
務人員管理規則第三條一項第三款之規定，助理業務員仍負有協助業務員受理客戶委
託買賣股票之職務，故甲○○於八十二年二月十七日，利用參與代辦被上訴人開戶手
續之機會，偽刻被上訴人前揭小章，蓋於委託買賣證券受託契約書及證券商客戶開設
有價證券集中保管帳戶申請書上，並領取日盛公司應交予被上訴人之集保存摺，連續
冒領股票盜賣，難謂非因其執行受僱人職務上之機會，不法侵害被上訴人之權利，揆
諸最高法院四十二年台上字第一二二四號判例所示意旨，日盛公司就甲○○上開侵權
行為所造成之損害，自應與甲○○負連帶賠償責任。雖日盛公司辯稱係甲○○向被上
訴人借貸股票週轉，但為被上訴人所否認，且甲○○於刑事訴訟程序中亦坦承有盜賣
被上訴人股票之行為，而日盛公司又未能舉證以實其說，所辯自不足採。又委託買賣
證券受託契約、委託人交割款券轉撥同意書及證券商客戶開設有價證券集中保管帳戶
契約書上所蓋之印章，甲○○稱已遺失，而法務部調查局又因無實物無法鑑定，參酌
用印時，或因施力不均或因所墊不平，均會發生缺角不全之情形，日盛公司以上述文
件上所蓋印文有缺角，抗辯係被上訴人使用已久之印章，亦不足採。再被上訴人於開
戶時簽署之知會書，僅在促請客戶注意不得委由業務人員代客辦理交割，及不得將有
價證券、印鑑、存摺等放置在營業人員處，否則客戶應自負其責，而本件係甲○○偽
刻被上訴人印章蓋用，並自行向日盛公司領取集保存摺，持以冒領股票盜賣，自難認
被上訴人與有過失或應承擔股票被盜領及盜賣之風險。末查上訴人於事發後之八十六
年七月十三日與被上訴人共同會算結果，議定被上訴人之損害總額為四千零十萬三千
五百元（計算式詳如原判決附表所示），有甲○○出具之自白書及簽發之本票三紙可
稽，而計算上開損害之日月光股票一三五．二四張（每張一千股，下同）、宏電股票
一八二．五張、茂矽股票九三．八張及台積電股票二五張，台灣板橋地方法院八十七
年度易字第一四六二號刑事判決認定為甲○○所侵占（冒領）並盜賣，被上訴人亦得
以刑事附帶民事訴訟請求上訴人連帶賠償。綜上所述，被上訴人基於侵權行為之法則
，請求上訴人連帶給付四千零十萬三千五百元及自起訴狀繕本送達翌日（八十七年十
月二日）起算之法定遲延利息，自屬有據，應予准許等詞，為其判斷之基礎。
按因犯罪而受損害人，於刑事訴訟程序固得附帶提起民事訴訟，對於被告請求回復其
損害，但其請求回復之損害，以被訴犯罪事實所生之損害為限，否則縱令得依其他事
由，提起民事訴訟，亦不得於刑事訴訟程序附帶為此請求。查台灣板橋地方法院八十
七年度易字第一四六二號刑事判決認定上訴人甲○○冒領盜賣之股票，計有日月光股
票三五張、華園股票一０張、和成股票五０張、國產股票五一張、遠紡股票七七張、
陽明股票五０張、中鋼股票九九張、中石化股票三０張、華隆股票一００張、味全股
票三五張及大眾股票五八張（見一審訴字卷七至一一頁之上開刑事判決附表貳），而
被上訴人據以計算賠償金額之股票，則為日月光股票一三五．二四張、宏電股票一八
二．五張、茂矽股票九三．八張及台積電股票二五張（見同上卷八一頁之應有股票狀
況及損害賠償計算方式說明表），可見被上訴人上開據以計算賠償金額之股票，除日
月光股票三五張外，其餘均非前揭刑事判決所認定為甲○○冒領盜賣之股票，依上說
明，被上訴人自不得於刑事訴訟程序附帶請求此等股票被冒領盜賣之損害。乃原審竟
謂被上訴人據以計算賠償金額之股票，刑事判決均認定係甲○○所侵占（冒領）並盜
賣，被上訴人得就全部提起刑事附帶民事訴訟請求上訴人連帶賠償，不僅與卷證資料
不符，於法亦有未當。又被上訴人請求賠償之日月光股票，每股單價有一０五．五元
、一０七元及一一三元不等，而刑事判決認定被甲○○冒領盜賣之日月光股票三五張
又少於被上訴人請求賠償之一三五．二四張，則該三五張日月光股票之每股單價，應
以上開何者為準，亦即此三五張日月光股票之賠償金額究為若干，尚不明確，故原判
決關於上訴人應連帶賠償三五張日月光股票損害部分，並難維持。次按欲冒領股票盜
賣須持有被上訴人之集保存摺始能得逞，為原審認定之事實，而被上訴人委託甲○○
開戶後，長期不向甲○○索取集保存摺，致其股票遭甲○○盜賣得逞，其對於損害發
生是否非無與有過失，尚非無疑，原審僅以被上訴人不知其印鑑章遭甲○○盜刻，即
謂難認被上訴人與有過失，亦屬可議。上訴論旨，指摘原判決不當，求予廢棄，非無
理由。
據上論結，本件上訴為有理由。依民事訴訟法第四百七十七條第一項、第四百七十八
條第二項，判決如主文。
中　　　華　　　民　　　國　　九十三　　年　　 十一 　　月　　二十五　　日
                              最高法院民事第七庭
                                  審判長法官  許　朝　雄
                                        法官  謝　正　勝
                                        法官  劉　福　來
                                        法官  鄭　玉　山
                                        法官  吳　麗　女
      右正本證明與原本無異
 　　　　　                              　　　書  記  官
中　　　華　　　民　　　國　　九十三　　年　　 十二 　　月　　　九　　　日
                                                                        Ａ
